臺灣臺中地方法院民事判決　九十三年度保險字第七號
　　原　　　告　甲○○
　　被　　　告　三商美邦人壽保險股份有限公司
　　法定代理人　乙○○
　　訴訟代理人　池泰毅律師
右當事人間請求給付保險金事件，經本院於中華民國九十三年六月十七日言詞辯論終
結，判決如下：
    主      文
原告之訴駁回。
訴訟費用由原告負擔。
    事實及理由
甲、程序方面：
    當事人得以合意定第一審管轄法院，但以關於由一定法律關係而生之訴訟為限，
    民事訴訟法第二十四條第一項定有明文。查：本件被告公司設址於台北市○○路
    ○段一五０巷二號六樓，業據兩造分別陳明，雖非位於本院轄區，惟兩造曾約定
    關於如後所示保險契約涉訟時，合意以要保人住所所在地即本院為第一審管轄法
    院，此有原告提出之保險契約書影本一件可憑，是原告向本院提起本件訴訟，與
    前開合意管轄之規定尚無不符，本院自有管轄權。
乙、實體方面：
壹、兩造爭執要旨：
一、原告起訴主張：原告於民國九十二年一月九日填具要保書，向被告投保保單號碼
    000000000000號人壽保險契約（下稱系爭保險契約），原告於同年
    十月七日因縱膈腔腫瘤，經檢查確定為惡性何杰金氏淋巴瘤，經向被告申請給付
    保險金，竟遭被告以原告違反告知義務並解除契約為由，拒絕理賠，惟原告投保
    系爭保險契約前雖曾因偶發之感染發燒就診，但原告因認僅係單純之感冒，醫師
    亦以一般感冒感染處置，始未告知，應無違反告知義務；且原告前於保誠人壽保
    險股份有限公司（下稱保誠人壽）原有已投保達二年之儲蓄險，係基於被告公司
    保險業務員之人情邀約，始更換投保系爭保險契約，並將保誠人壽之保險契約解
    除，且投保之項目還包括其他非本次事故範圍之保險項目，顯見原告並無任何不
    良意圖。為此爰依保險契約之法律關係提起本訴等語。並聲明：被告應給付原告
    新台幣（下同）七十二萬元，及自九十二年十二月一日起至清償日止，按年息百
    分之十計算之利息。
二、被告則以：原告投保系爭保險契約前之九十二年一月二日曾向行政院國軍退除役
    官兵輔導委員會台中榮民總醫院（下稱台中榮總）求診，主訴症狀為「頸部淋巴
    腺腫大」，經醫生診斷後發現「不明原因發燒，頸部發生淋巴腺炎」，且依病歷
    記載原告之病情為「發燒、頸部淋巴腺腫大，最近一週以來，腫瘤有轉移至腋下
    之現象，相同的病情，自從去年三月以來，每兩個月即發生一次」，然原告卻故
    意隱匿曾向台中榮總求診之事實，於九十二年一月九日向被告投保，並於要保書
    第十一項告知事項第三款所載「被保險人最近二個月是否曾因受傷或生病接受醫
    師治療、診療或用藥」之書面詢問事項中，勾選「否」，違反保險法第六十四條
    據實說明告知義務，嚴重影響被告對於危險之估計，被告自得依法解除系爭保險
    契約，被告並已於九十二年十一月二十四日知悉解約原因後之同年十二月十七日
    ，發存證信函向原告表示解除保險契約，經原告於同年月二十二日收受，原告之
    請求自無理由等語資為抗辯。並聲明：如主文所示。
貳、兩造不爭執或本院查悉之事實：
一、原告於九十二年一月九日填具要保書，向被告投保系爭保險契約。
二、原告於九十二年十月七日因縱膈腔腫瘤，經檢查確定為惡性何杰金氏淋巴瘤。
三、原告所罹患之病症，依其投保之系爭保險契約，所得請求理賠之保險金額應為七
    十二萬元。
四、原告向被告申請理賠時，被告以原告違反告知義務並解除契約為由，拒絕理賠。
五、原告於投保系爭保險契約前之九十二年一月二日曾向台中榮總求診，主訴症狀為
    「頸部淋巴腺腫大」，經醫生診斷後發現「不明原因發燒，頸部發生淋巴腺炎」
    ，且依病歷記載原告向醫師告知之病情為「發燒、頸部淋巴腺腫大，最近一週以
    來，腫瘤有轉移至腋下之現象，相同的病情，自從去年三月以來，每兩個月即發
    生一次」。
六、原告於九十二年十月間向中國醫藥大學附設醫院（下稱中國醫院）求診時，依病
    歷資料記載原告向醫師告知之病史為「在一年以前，病人注意到兩邊頸部的淋巴
    腺發生腫大現象，並且一直持續中，持續惡化的淋巴腺腫大伴隨兩次的發燒現象
    （其中一次長達數個月），病人在最近兩個月有明顯的體重下降現象（兩個月體
    重減輕六公斤），但是並沒有明顯的夜間盜汗及發燒現象」。
七、原告於九十二年一月九日填具要保書時，於要保書第十一項告知事項第三款所載
    「被保險人最近二個月是否曾因受傷或生病接受醫師治療、診療或用藥」之書面
    詢問事項中，勾選「否」。
八、原告於投保系爭保險契約前之九十年六月二十六日，曾向保誠人壽投保達保險金
    額二十五萬元之儲蓄保險，該保險契約嗣於九十二年三月十九日經原告申請終止
    。
九、被告係於九十二年十一月二十四日向台中榮總查詢，獲悉原告有前揭就醫記錄，
    被告即於九十二年十二月十七日發存證信函，以原告違反告知義務為由，向原告
    表示解除保險契約，經原告於同年月二十二日收受。
    以上雙方不爭執或本院查悉之事實，並有原告提出之中國醫院診斷證明書、病理
    檢查報告、保險契約終止申請書、保險單、保險契約書，被告提出之台中榮總病
    歷摘要、中國醫院病歷摘要、人壽保險要保書、存證信函暨其回執、信用卡代墊
    保險費授權書，中國醫院九十三年四月十九日院歷字第九三０四一四００號函檢
    送之病歷資料、台中榮總九十三年四月二十一日中榮醫企字第０九三０００二一
    八六號函可證，並經證人即被告公司保險業務員林政宏、蔡文榮於本院九十三年
    四月一日行言詞辯論時證述明確，上述事實，本院採為判決之基礎。
參、得心證之理由：
    本件所應審酌之處，厥為：系爭保險契約是否因有保險法第六十四條解除契約之
    事由，經被告合法解除，原告不得請求給付保險金？
一、按訂立保險契約時，要保人對於保險人之書面詢問，應據實說明；要保人故意隱
    匿，或因過失遺漏，或為不實之說明，足以變更或減少保險人對於危險之估計者
    ，除要保人能證明危險之發生未基於其說明或未說明之事實者外，保險人得於契
    約訂立起未逾二年併於知悉解除原因之一個月內解除契約，其危險發生後亦同，
    保險法第六十四條定有明文。次按保險契約為最大誠信契約，倘要保人有故意隱
    匿，或因過失遺漏，或為不實之說明，足以變更或減少保險人對於危險之估計之
    情事，亦即除非要保人能證明保險事故與要保人所未告知或不實說明之事項並無
    關聯，且該事項已確定對保險事故之發生不具任何影響，保險人亦未因該未告知
    或不實說明之事項造成額外之負擔，對價平衡並未遭破壞，保險事故與該未據實
    說明者完全無涉者外，僅須有其或然性，亦即未說明之事項與保險事故之發生有
    關聯、牽涉、影響或可能性時，保險人即得解除契約，不以未告知或說明之事項
    與保險事故之發生有直接之因果關係為限（最高法院九十二年度台上第一七六一
    號判決意旨參照）。
二、原告既因自九十一年三月起，每二個月發生一次之發燒、頸部兩側淋巴腺腫大等
    症狀，且一直持續中，乃於九十二年一月二日向台中榮總求診，且原告在就診前
    一週，即發現腫瘤有轉移至腋下之現象，並經醫師診斷為係「不明原因發燒，頸
    部發生淋巴腺炎」，則觀諸原告就診前上開疾病己發生有相當時間，且有持續性
    、反覆性、頸部兩側淋巴腺腫大及腫瘤轉移至腋下等客觀症狀，台中榮總醫師診
    斷之結果亦非感冒，原告應無誤認該病症僅係通常感冒之可能，原告竟於就診後
    僅約一星期之九十二年一月九日填具要保書時，於要保書第十一項告知事項第三
    款所載「被保險人最近二個月是否曾因受傷或生病接受醫師治療、診療或用藥」
    之書面詢問事項中，勾選「否」，原告顯有對於被告之書面詢問故意隱匿並為不
    實說明之事實，原告所陳：因認僅係單純之感冒，醫師亦以一般感冒感染處置，
    始未告知，應無違反告知義務云云，殊難憑採。而原告之前揭未告知事項，自客
    觀觀察，應有變更或減少被告對於危險估計之或然性，被告自得據以主張解除契
    約。至於原告投保系爭保險契約前固曾向保誠人壽投保保險金額二十五萬元之儲
    蓄保險，該保險契約並於系爭保險契約成立後之九十二年三月十九日經原告申請
    終止，但該保險契約既僅係儲蓄險之性質，原告現罹患之「惡性何杰金氏淋巴瘤
    」，顯不在投保（理賠）範圍內，自不能作為原告就被告之前揭書面詢問無故意
    隱匿為不實說明意圖之證明。
三、系爭保險契約既有上開解除之原因，被告並於九十二年十一月二十四日向台中榮
    總查詢，獲悉原告有前揭就醫記錄後一個月內之九十二年十二月十七日發存證信
    函，以原告違反告知義務為由，向原告表示解除保險契約，經原告於同年月二十
    二日收受，應屬合法，是以系爭保險契約既經被告合法解除，原告自無再執系爭
    保險契約，以其罹患惡性何杰金氏淋巴瘤為由，要求被告給付保險理賠金之餘地
    。從而原告本於保險契約之法律關係，求為判決如聲明所示，為無理由，應予駁
    回。
肆、本件事證已臻明確，兩造其餘攻擊防禦及證據調查，均與本案之判斷不生影響，
    自勿庸一一審酌論列，併此敘明。
伍、訴訟費用負擔之依據：民事訴訟法第七十八條。
中　　　華　　　民　　　國　　九十三　年　　　七　　　月　　  八　      日
                                        臺灣臺中地方法院民事第二庭
~B法　　　官　劉長宜
右為正本係照原本作成。
如不服本判決，應於判決送達後二十日內，向本院提出上訴狀。
中　　　華　　　民　　　國　　九十三　年　　　七 　　　月　　八　　　　　日
~B法院書記官　黃于容
